【裁判字號】    97,勞上易,31
【裁判日期】    971202
【裁判案由】    給付資遣費
【裁判全文】
臺灣高等法院高雄分院民事判決        97年度勞上易字第31號
上  訴  人  甲○○
訴訟代理人  楊櫻花律師
被上訴人    友聯儲運股份有限公司
法定代理人  乙○○
訴訟代理人  郭蔧萱律師
上列當事人間請求給付資遣費事件，上訴人對於民國97年7 月24
日臺灣高雄地方法院97年度勞訴字第33號第一審判決提起上訴，
本院於97年11月18日言詞辯論終結，判決如下：
    主  文
上訴駁回。
第二審訴訟費用由上訴人負擔。
    事 實 及 理 由
一、上訴人起訴主張：上訴人自民國80年6 月18日起，受僱於被
    上訴人擔任堆高機司機，於94年間調昇為襄理，同年因所轄
    部屬犯錯，被降為一等專員。嗣上訴人於96年10月5 日駕駛
    堆高機作業時，因過失致同事沈江峻受傷，被上訴人即於同
    年月15日將上訴人解僱，理由為「上訴人於96年10月5 日在
    出口倉堆高機裝貨作業時貨物過高擋住視線，未依規定倒車
    行駛，致不慎撞倒同仁沈江峻，造成該員嚴重傷害，公司運
    作蒙受損害。此行為嚴重違反公司規定，依人事管理規則第
    18條第18項規定『違反勞工安全衛生規定措施，致公司蒙受
    重大損害者』予以解僱」。惟上訴人並未看過該人事管理規
    則，被上訴人亦未將該人事管理規則報請主管機關核備並公
    開揭示，依勞動基準法第70、71條規定，該人事管理規則應
    屬無效。況被上訴人對於工作場所場地之規劃不完善，致上
    訴人不慎傷及同事沈江峻，亦有過失，且上訴人係因倉庫內
    進出之貨物繁多，依經驗判斷往前行駛較符合行向，縱有過
    失，致沈江峻受傷，亦屬偶發狀況，非存心違反規定；而沈
    江峻已於97年1 月1 日復職，仍從事原職務原工作，顯然並
    未造成被上訴人重大損害，未達勞動基準法第12條第1 項第
    4 款之情節重大或被上訴人人事管理規則第18條第18項重大
    損害程度。又依被上訴人人事管理規則第60條規定，本公司
    員工發生優良事蹟或過失、失職、瀆職等情事，得依獎懲辦
    法給予員工獎勵或懲罰。而依獎懲辦法第14條至16條之規定
    ，就公司對於勞工因個人之過失造成公司損害之情事，僅依
    損害程度之不同，給予不同之懲罰，並非解僱事由，被上訴
    人解僱上訴人，自非合法，且違反解僱最後手段性之原則。
    是被上訴人之解僱並不合法，上訴人已於96年11月13日依勞
    動基準法第14條第1 項第6 款規定，以存證信函終止兩造間
    之勞動契約，爰依同法第14條、第17條規定，請求被上訴人
    給付上訴人資遣費新台幣（下同）64萬6800元，及自起訴狀
    繕本送達之翌日起至清償日止，按年息百分之5 計算之法定
    遲延利息，暨陳明願供擔保聲請准予宣告假執行。
二、被上訴人則以：上訴人於96年10月5 日在出口倉駕駛堆高機
    進行裝貨作業時，因貨物過高擋住視線，依規定必須後退行
    駛，且於駛出倉庫門口右轉進入白線內車道，始得再行進至
    倉庫斜對面裝櫃區，卻未遵行規定，正向行進，並邊行進邊
    升高堆高機虎牙，復因看不到前方，以致駛出倉庫門右轉後
    ，未行駛於白線內車道，偏離至白線外貨物區而自後撞倒沈
    江峻，並拖行一段距離，經他人喊叫始停車，造成沈江峻受
    有胸部挫傷併左胸肋骨骨折、左側創傷性氣胸及血胸、左手
    摩擦傷、左肩岬骨骨折、頸椎椎間盤突出、雙手腕隧道症候
    群併多重神經病變等重大傷害。而被上訴人於出口倉前規劃
    白線6 米寬之堆高機行進路線，倉庫出口處均設有行人斑馬
    線，且倉庫門約寬6 米，該場地規劃並無不完善之處，若上
    訴人遵守倒車行駛進入白線內之堆高機行進路線，則必定不
    會因視線被遮蔽而駛入線外貨物區，致撞倒在貨物區內之沈
    江峻。上訴人所為已違反勞工安全衛生規定，並影響公司員
    工之生命安全及被上訴人就內部員工之管理，過失情節重大
    ，合於兩造間勞動契約第6 條第3 款及被上訴人人事管理規
    則第18條第18項規定。而又上訴人自80年受僱，被上訴人人
    事管理規則第18條第18項之規定，於83年即已公告，其內容
    並未違反強制或禁止規定，且上訴人均有參與被上訴人歷年
    舉辦之教育訓練，知悉首開勞工安全衛生規定，自應受拘束
    。故被上訴人依勞動基準法第12條第1 項第4 款規定解僱上
    訴人，於法有據等語，資為抗辯。
三、原審就上訴人之請求，判決上訴人全部敗訴，上訴人聲明不
    服，求為判決：(一)原判決廢棄，(二)上開廢棄部分，被上訴人
    應給付上訴人64萬6800元本息；被上訴人則求為判決：上訴
    駁回。
四、兩造不爭執及爭執事項：
  (一)兩造就下列事項並不爭執，堪認為真實（本院卷44至45頁）
    ：
  1.上訴人自80年6 月18日起受雇於被上訴人擔任堆高機司機，
    被上訴人於96年10月16日公告將上訴人解僱，上訴人自80年
    6 月18日起至90年10月15日止，年資為16年3 月又27天。
  2.上訴人於96年10月5 日駕駛堆高機時，因過失撞倒同事沈江
    峻，致沈江峻受有胸部挫傷併左胸肋骨骨折、左側創傷性氣
    胸及血胸、左手摩擦傷、左肩岬骨骨折、頸椎椎間盤突出、
    雙手腕隧道症候群併多重神經病變等傷害，曾於加護病房治
    療，有高雄市立小港醫院診斷證明書可憑。
  3.上訴人駕駛堆高機進行裝貨作業，依規定於貨物過高擋住視
    線時，必須後退行駛，且於駛出倉庫門口右轉進入白線內車
    道，始得再行進至倉庫斜對面裝櫃區；上訴人因未遵行上開
    規定，正向行進，並偏離至貨物區，而自後追撞沈江峻。
  (二)兩造爭執事項為：
  1.被上訴人之人事管理規則是否有效？上訴人是否應受其拘束
    ？
  2.被上訴人終止兩造間勞動契約是否合法？
  3.上訴人得否依勞動基準法第14條第1 項第6 款終止兩造間之
    勞動契約，並依勞動基準法第17條請求資遣費？其得請求之
    資遣費為若干?
五、茲就兩造爭執事項判斷如下：
  (一)按在現代勞務關係中，因企業之規模漸趨龐大，受僱人數超
    過一定比例者，僱主為提高人事行政管理之效率，節省成本
    有效從事市場競爭，就工作場所、內容、方式等應注意事項
    ，及受僱人之差勤、退休、撫恤及資遣等各種工作條件，通
    常訂有共通適用之規範，俾受僱人一體遵循，此規範即工作
    規則。勞工與雇主間之勞動條件依工作規則之內容而定，有
    拘束勞工與雇主雙方之效力，而不論勞工是否知悉工作規則
    之存在及其內容，或是否予以同意，除該工作規則違反法律
    強制規定或團體協約外，當然成為僱傭契約內容之一部；雇
    主違反勞動基準法第70條，工作規則應報請主管機關核備後
    公開揭示之規定，僅係雇主應受同法第79條第1 款規定處罰
    之問題；苟該工作規則未違反強制或禁止規定，仍屬有效（
    最高法院88年度台上字第1696號判決、81年度台上字第2492
    號判決意旨參照）。經查，上訴人所訂定之人事管理規則（
    工作規則），業於83年6 月23日公告實施，並於95年7 月17
    日經主管機關高雄市政府准予備查（除第76條第1 項第1 款
    規定之退休金發放標準外），有被上訴人之公告暨人事管理
    規則、高雄市政府函既被上訴人函送核備資料可稽（本院卷
    31至38頁，原審卷33至38頁），該人事規則第6 條第9 款規
    定，員工應遵守勞工安全衛生法令及公司規定，維護工作場
    所及其四週之安全衛生；第18條規定關於雇主不經預告解僱
    之情事，合於勞基法第70條第7 款雇主關於受僱、解僱、資
    遣、離職及退休事項；第10款關於勞雇雙方應遵守勞工安全
    衛生規定事項，應訂立工作規則，報請主管機關核備後並公
    開揭示之規定，復未違反強制、禁止規定，或團體協約，揆
    諸上開說明，當然成為僱傭契約內容之一部，且不論上訴人
    是否知悉其存在或內容，均應受其拘束。又兩造簽訂之勞動
    契約第6 條第3 款亦約定，乙方（即上訴人）應確實遵守被
    上訴人所訂之安全衛生工作規則，不得違反被上訴人禁令等
    語，上訴人亦應受該約定之拘束。
  (二)次按勞動基準法第12條第1 項第4 款規定，勞工有違反勞動
    契約或工作規則，情節重大者，雇主得不經預告終止契約。
    所謂「情節重大」，係屬不確定之法律概念，不得僅就雇主
    所訂工作規則之名目條列是否列為重大事項作為決定之標準
    ，須勞工違反工作規則之具體事項，客觀上已難期待雇主採
    用解僱以外之懲處手段而繼續其僱傭關係，且雇主所為之懲
    戒性解僱與勞工之違規行為在程度上須屬相當，方符合上開
    勞動基準法規定之「情節重大」之要件。則勞工之違規行為
    態樣、初次或累次、故意或過失違規、對雇主及所營事業所
    生之危險或損失、勞雇間關係之緊密程度、勞工到職時間之
    久暫等，均為是否達到懲戒性解僱之衡量標準（最高法院95
    年度台上字第2465號判決意旨參照）。被上訴人係依其制訂
    之人事管理規則第18條第18款：「本公司員工有下列情事之
    一，經查證屬實或有具體事證者，得不經預告逕予解雇，不
    發給資遣費。... 18.違反勞工安全衛生規定措施，致公司蒙
    受重大損害者」之規定，解僱上訴人，為兩造所不爭執，並
    有被上訴人96年10月16日公告可稽（原審卷第15頁）。而勞
    動基準法之立法目的在規範勞動條件之最低標準，以及勞工
    安全衛生之相關規定及規則，實係為保謢全體受僱勞工所為
    之必要措施，如不嚴格予以要求，將導致現場作業之勞工處
    於危險之狀況，故勞基法第70條第10款亦規定，雇主應將遵
    守勞工安全衛生規定，列為工作規則之必要內容，被上訴人
    並將「員工應遵守勞工安全衛生法令」、「應遵守被上訴人
    所訂之安全衛生工作守則」分別訂入人事管理規則及勞動契
    約內，業如上述，則審酌被上訴人是否構成該人事管理規則
    第18條第8 款所謂「重大損失」，自應以達於勞基法第12條
    第4 款所稱「情節重大」之程度為必要。
  (三)經查，上訴人受僱被上訴人已16年餘，被上訴人多次舉辦教
    育訓練，上訴人自93年至95年間均有參加，有座談會或教育
    訓練紀錄可考（原審卷第39至44頁），該作業規定座談會紀
    錄已載明「堆高機載貨行駛，貨高超過駕駛視線，必須後退
    行駛，以策安全」，證人沈江峻並證稱：座談會紀錄之內容
    經理全部在開會時有講過（原審卷第121 頁），上訴人對於
    安全駕駛堆高機之相關規定，復不爭執，足認其確受過相關
    之訓練且對於駕駛堆高機之安全作業規定知之甚詳。而上訴
    人於事故發生時，其駕駛堆高機視線已遭貨物遮蔽，卻未倒
    退行駛而以正面繼續前進，致自後撞倒沈江峻，業經沈江峻
    及另一公司員工王珠霖證稱屬實（原審卷第119 、123 頁）
    ，足認上訴人駕駛堆高機已違反被上訴人規定之勞工安全衛
    生措施即作業規則。又上訴人駕駛高機行進方向嚴重偏離堆
    高機應行駛之車道，已進入貨物區，並於撞倒沈江峻後拖行
    一段距離，經他人喊叫始停止，致沈江峻嚴重受傷，亦經王
    珠霖證述明確，並有現場照片可稽，顯然上訴人除違規未後
    退行駛外，復漫不經心駕駛，罔顧並危及在車道以外員工人
    身之安全，嚴重違反勞工應遵守之安全衛生規定，被上訴人
    就其後果，除須對沈江峻依勞基法規定為補償外，實際上並
    影響被上訴人對於工作環境安全衛生之管理，增加勞工職業
    災害發生之風險，應認已達勞基法第12條第1 項第4 款所稱
    情節重大程度。是則被上訴人以公司蒙受重大損害，予以解
    僱，並可避免將來發生損害之風險，難謂不符合最後手段性
    原則。
  (四)又上訴人主張被上訴人對於工作場地規劃不完善，致上訴人
    依經驗判斷不能後退行駛，就上訴人所致之損害亦有過失等
    語。惟系爭堆高機行駛路線，已劃有限制車輛行使之黃、白
    線，有現場照片可參（原審卷第48頁），且事故發生地點係
    在上訴人完成右轉後約3 公尺處，非甫出倉庫門口發生，即
    上訴人縱使往前行駛出倉庫門，亦得於出倉庫後往左再倒車
    退後行駛，且如依規定行駛在白線車道內，即不致在黃線區
    內發生本事故，足認其發生系爭事故，與被上訴人工作場所
    、堆高機行駛路線之規劃並無因果關係。上訴人此部分主張
    ，核無足採。
  (五)上訴人另主張：依人事管理規則第60條規定，員工之獎懲，
    應依「獎懲辦法」之規定，而獎懲辦法第14條至第16條依序
    分別規定應記大過、記過及申誡懲罰之事由，其中第14條規
    定：「有左列情事之一者，應記大過懲罰：... 二因個人之
    重大過失，致公司蒙受重大程度之損失，或造成作業上顯著
    重大缺失，或嚴重影響公司商譽，不可原諒者（例：... 重
    大理賠或人員傷亡者，... 等情事）。... 」，第15條第2
    款及第16條第2 款亦就情節較輕微者，有相同用語之規定，
    即獎懲辦法中已依損害程度之不同，給予不同之懲罰，並未
    至解僱，故損害是否重大，並非被上訴人可解僱勞工之事由
    等語。惟被上訴人人事管理規則中已分別就「解僱」、「獎
    懲」獨立專章訂定適用之事由，其情節輕重自有不同，而就
    獎懲部分，另外製訂獎懲辦法，係以作為具體適用之依據，
    此並於獎懲辦法第14條第1 款載明：涉及應解僱之條款，惟
    情節較輕且經各級主管呈總經理核准從輕處分者；第15條第
    1 款載明：涉及前條規定情事之一，而情節較輕者；第16條
    第1 款亦規定：涉及前兩條規定情事之一，而情節較輕微者
    。而上訴人所涉及者，屬違反勞工安全衛生規定之行為，並
    致公司蒙受重大損害，亦非上開獎懲辦法第14條至16條規定
    所得涵蓋。上訴人以「重大損害結果」，欲附會獎懲辦法之
    規定，亦屬無據。
  (六)從而，被上訴人依人事管理規則第18條第18款規定，未經預
    告終止與上訴人之勞動契約，合於勞基法第12條第1 項第4
    款之規定，已合法生終止之效力，且依同法第18條規定，上
    訴人不得向被上訴人請求加發預告期間工資及資遣費。是上
    訴人再依同法第14條第1 項第4 款規定對被上訴人終止勞動
    契約，及同法第17條規定，請求被上訴人給付資遣費，為無
    理由。
六、綜上，上訴人主張本於勞動契約之法律關係，請求被上訴人
    給付資遣費，為無理由，不應准許。其假執行之聲請亦失所
    附麗，應併予駁回。原審為上訴人敗訴之判決，及駁回其假
    執行之聲請，並無不合。上訴意旨指摘原判決不當，求予廢
    棄改判，為無理由，應予駁回。本件事證已臻明確，兩造其
    餘攻擊防禦，於終局判決不生影響，爰不予一一論述。
據上論結，本件上訴為無理由，依民事訴訟法第449 條第1 項、
第78條，判決如主文。
中    華    民    國    97    年    12    月    2     日
                            勞工法庭
                                審判長法官  黃金石
                                法      官  林健彥
                                法      官  謝肅珍
以上正本證明與原本無異。
本件不得上訴。
中    華    民    國    97    年    12    月    2     日
                                書  記  官  蘇恒仁


司法院資訊處製作；財團法人民間司法改革基金會備份。
